【裁判字號】    95,台上,2368
【裁判日期】    951026
【裁判案由】    財產剩餘差額分配
【裁判全文】
最高法院民事判決            九十五年度台上字第二三六八號
上  訴  人  甲○○
訴訟代理人  湯明亮律師
被 上訴 人  乙○○
            丙○○
上列當事人間請求財產剩餘差額分配事件，上訴人對於中華民國
九十五年七月十九日台灣高等法院第二審判決（九十四年度重家
上字第二二號），提起上訴，本院判決如下：
    主  文
原判決廢棄，其中關於駁回上訴人對被上訴人乙○○在第一審之
訴，及該訴訟費用部分，發回台灣高等法院。
第二審及第三審訴訟費用關於被上訴人丙○○部分，由被上訴人
丙○○負擔。
    理  由
本件上訴人主張：伊與訴外人姜鴻章於民國三十五年間結婚，育
有兩子即被上訴人乙○○及丙○○。因雙方未約定夫妻財產制，
姜鴻章於八十七年三月十日死亡後，所遺於七十四年六月四日後
取得之財產中屬於伊與姜鴻章聯合財產部分計有：(一)坐落台北縣
汐止鎮○○段烘內小段九三之九、九三之一○、三一三之二二、
六五之一○一地號、同段新山小段六七之六、六七之一五、六七
之三八、六七之四三地號等八筆土地之所有權全部或應有部分（
下稱系爭不動產），市價共新台幣（下同）八千八百五十六萬九
千四百三十八元、(二)存款九萬八千四百六十五元、(三)總值二十萬
元之書畫等動產，合計達八千八百八十六萬七千九百零三元。而
伊僅有存款三十七萬九千八百十八元，雙方剩餘財產差額為八千
八百四十八萬八千零八十五元，伊即得分配其中之半數。爰依民
法第一千零三十條之一及繼承之規定，求為命被上訴人給付伊四
千四百二十四萬四千零四十二元，及自九十一年九月十七日（起
訴狀繕本送達翌日）起加付法定遲延利息之判決（上訴人原請求
被上訴人「連帶」給付五千六百九十五萬七千三百九十五元，及
自八十七年三月十日起算之法定遲延利息；經第一審法院判決被
上訴人應「共同」給付上述四千四百二十四萬四千零四十二元本
息，並駁回上訴人其餘之訴。除被上訴人乙○○提起上訴外，上
訴人對其敗訴部分未聲明不服，已告確定）。
被上訴人乙○○則以：九十一年六月二十六日修正前民法第一千
零三十條之一第一項所謂「聯合財產關係消滅時」，係指夫妻離
婚、婚姻無效、婚姻撤銷或由聯合財產制改用其他財產制等情形
而言，不包括夫妻一方死亡之情形，上訴人自不得據此請求分配
夫妻財產。況上訴人已於姜鴻章遺囑宣示記錄上捺印，無異議同
意依該記錄分配姜鴻章遺留之財產，事後亦不得再為夫妻剩餘財
產分配之請求。又夫妻剩餘財產差額之分配，除財產性質上為不
可分者外，以原物分割為適當。縱上訴人得請求剩餘財產差額分
配並以金錢折算，惟其同為繼承人、連帶債務人，其權利已因混
同而消滅，仍無從請求被上訴人為給付等語，資為抗辯。
原審廢棄第一審法院所為上訴人勝訴部分之判決，改判駁回上訴
人在第一審之訴。係以：上訴人本於夫妻財產剩餘差額分配請求
權及繼承之法律關係，請求被上訴人乙○○、丙○○連帶給付被
繼承人姜鴻章之財產剩餘差額，其訴訟標的，對於被上訴人二人
在法律上必須合一確定，乙○○基於非其個人關係之抗辯事由提
起之第二審上訴，依民事訴訟法第五十六條第一款之規定（原判
決誤為第五十六條「第一項」第一款），其效力及於未提起上訴
之丙○○，應併列丙○○為第二審上訴人。次查上訴人主張姜鴻
章遺留前述財產之事實，為被上訴人所不爭執，並有姜鴻章死亡
證明書、除戶影本、歸戶財產查詢清單影本、土地登記謄本、銀
行存款證明、財產明細、存款餘額證明書及遺產稅繳清證明書等
為證，堪信為真實。依民法第一千零三十條之一第一項前段規定
：法定財產制（聯合財產）關係消滅時，夫或妻現存之婚後財產
，扣除婚姻關係存續中所負債務後，如有剩餘，其雙方剩餘財產
之差額，應平均分配。此於夫妻之一方死亡時自亦有其適用。是
上訴人之配偶姜鴻章既已於八十七年三月十日死亡，上訴人依上
開規定行使剩餘財產分配請求權，並依民法第一千一百五十三條
規定，主張姜鴻章之繼承人應就此項債務負連帶清償責任，原非
無據。惟姜鴻章生前立有自書遺囑，其於遺囑中指定訴外人丁○
○（按：上訴人於第一審審理中追加丁○○為被告部分，由第一
審法院另為處理）申報遺產稅及辦理遺產登記等事宜；姜鴻章死
亡後，丁○○乃於八十七年四月十四日下午會同兩造及受遺贈人
姜雯嬋、在訴外人李超群、李春綢見證下，宣讀遺囑，當場製作
「姜鴻章先生遺囑宣示記錄」（下稱遺囑宣示記錄），經上訴人
於其上捺印及其餘在場人簽名，而該記錄第十四條明載「甲○○
（上訴人）同意本記錄之安排」，為兩造所不爭之事實，並有遺
囑宣示記錄可稽。參以證人李超群、李春綢證述丁○○宣示遺囑
時，有宣讀內容，再在各財產上貼標籤表明歸屬，在場者無人反
對，上訴人當時意識正常，瞭解記錄內容，捺印時亦未表示意見
等語，堪認上訴人在遺囑宣示當場並未因行使剩餘財產差額分配
請求權，而據以主張在遺產分配前先自遺產總額中扣除其所得請
求之剩餘財產差額。上訴人既同意遺囑宣示記錄所載之安排，解
釋其真意，即應認上訴人已拋棄剩餘財產差額之分配請求權；於
姜鴻章之遺產按遺囑分配，已無所謂「剩餘財產」可供分配後，
自無容上訴人再行主張剩餘財產分配請求權之餘地。其依剩餘財
產分配請求權及繼承之規定，請求被上訴人給付，為無理由，不
應准許等詞，為其判斷之基礎。
查上訴人於第一審法院起訴原主張本於夫妻財產剩餘差額分配請
求權及繼承之法律關係，請求被上訴人乙○○、丙○○「連帶」
給付被繼承人姜鴻章之財產剩餘差額，但第一審法院判決係依民
法第二百八十一條第一項之規定，認上訴人得向被上訴人二人請
求各自分擔部分，命被上訴人二人「共同」給付。可見被上訴人
乙○○、丙○○各受第一審敗訴判決部分，已無訴訟標的對於其
二人必須合一確定之情形。乙○○就其敗訴部分提起上訴，效力
自不及於丙○○敗訴部分。則丙○○對其所受第一審敗訴判決部
分，既未提起上訴聲明不服，其敗訴部分即告確定。乃原審猶認
乙○○上訴之效力及於丙○○，逕將丙○○列為上訴人，對丙○
○未聲明上訴部分併為裁判，而就此部分廢棄第一審所為上訴人
勝訴之判決，改判駁回其在第一審之訴，顯屬訴外裁判，本院自
應將原判決此部分予以廢棄，不必另為發回之諭知，以臻適法。
其次，解釋當事人所立書據之真意，以當時之事實及其他一切證
據資料為其判斷之標準，不能拘泥字面或截取書據中一二語，任
意推解致失真意（本院十九年上字第二八號判例參照）。原審依
上訴人於姜鴻章之遺囑宣示當場未對遺囑分配遺產情形表示異議
，並於記載其同意依遺囑宣示記錄安排之該記錄上捺印之事實，
雖認上訴人未當場表示行使配偶之財產剩餘差額分配權利，然上
訴人主張其未當場行使財產剩餘差額分配權利，不能視同其已拋
棄該權利（原審卷一二四頁）等語，觀諸上訴人係民國八年十一
月二十八日出生（見第一審家重訴字卷一四頁戶籍謄本），姜鴻
章遺產宣示當時已年近八旬，且證人李超群證稱其不識字（原審
卷一六六頁），則上訴人於姜鴻章遺囑宣示時，是否已知悉其得
就姜鴻章所遺財產主張配偶之財產剩餘差額分配權利？似非無疑
。苟上訴人當時確無關於該權利之認知，可否以其對姜鴻章遺囑
之分配未異議，逕為其已拋棄該權利之認定？非無研酌之餘地。
原審就上訴人上開主張未為任何調查審認，說明其取捨意見，徒
憑上訴人未當場表示行使配偶之財產剩餘差額分配權利之事實、
截取遺囑宣示記錄有記載上訴人同意依該記錄分配之語，遽為上
訴人已拋棄差額分配權利之推論，自嫌速斷。其就乙○○部分所
為不利於上訴人之判決，即有判決不備理由之違法，尚屬難昭折
服。上訴論旨，指摘原判決不當，求予廢棄，非無理由。另被上
訴人乙○○為大陸地區人民，依台灣地區與大陸地區人民關係條
例第六十七條第一項之規定，其依法繼承姜鴻章之遺產，所得財
產總額不得逾二百萬元，果其應依民法第二百八十一條第一項規
定償還分擔額與上訴人，其分擔額為若干？係與其他繼承人平均
分擔？抑或應以其與其他繼承人依法分得遺產比例分擔？案經發
回，宜併注意及之。
據上論結，本件上訴為有理由。依民事訴訟法第四百七十七條第
一項、第四百七十八條第二項、第七十八條，判決如主文。
中    華    民    國  九十五  年    十    月  二十六  日
                      最高法院民事第四庭
                          審判長法官  蘇  茂  秋
                                法官  王  仁  貴
                                法官  劉  靜  嫻
                                法官  劉  福  來
                                法官  黃  秀  得
      本件正本證明與原本無異
                                      書  記  官
中    華    民    國  九十五  年   十一   月    八    日
                                                      Ｋ


司法院資訊處製作；財團法人民間司法改革基金會備份。
